【裁判字號】    98,醫,1
【裁判日期】    980831
【裁判案由】    損害賠償
【裁判全文】
臺灣基隆地方法院民事判決                 98年度醫字第1號
原      告  戊○○
被      告  丁○○即甲○○
被      告  丙○○
訴訟代理人  乙○○
上列當事人間請求損害賠償事件，本院於98年8月17日言詞辯論
終結，判決如下：
    主  文
原告之訴及假執行之聲請均駁回。
訴訟費用由原告負擔。
    事實及理由
一、按訴狀送達後，原告不得將原訴變更或追加他訴，但擴張或
    減縮應受判決事項之聲明者，不在此限，民事訴訟法第255
    條第1項第3款定有明文；查本件原告於起訴時請求：被告應
    給付原告新台幣（下同）600,000元，及自起訴狀繕本送達
    之翌日起至清償日止，按年息5％計算之利息；嗣於民國（
    下同）98年6月29日以民事準備書狀變更訴之聲明為：被告
    應給付原告567,502元，及自起訴狀繕本送達之翌日起至清
    償日止，按年息5％計算之利息，核與前開規定相符，應予
    准許。
二、原告起訴主張：
(一)原告於民國（下同）97年1月2日搭乘原告之夫任良官所騎乘
    之機車前往南榮路工作地點上班途中，因與他車發生擦撞，
    致原告左腳受傷，原告隨即前往被告甲○○所經營之丁○○
    中醫診所就醫，並由被告甲○○、丙○○進行診治。經被告
    等表示，原告左腳背之挫傷情形，經被告等施以針灸治療後
    瘀血即可退去，腫痛亦可痊癒，詎料治療十數日後原告左腳
    腫痛情形反而更加劇烈，原告在疼痛難耐之情形下，於97年
    1月15日轉赴行政院衛生署基隆醫院（下稱基隆醫院）急診
    ，經該院醫師診斷為足部蜂窩性組織炎及膿傷，踝及足部關
    節血腫、足部開放性傷口併發足挫傷等症狀，並緊急住院進
    行切開排膿手術，並住院4日後方離院休養。
(二)本件原告接受被告等之針灸治療，長達十數日，然原告之左
    腳反日益紅腫，感染情形越發嚴重，更引發蜂窩性組織炎等
    病症，是原告左腳受有蜂窩性組織炎等傷害，顯然與被告等
    以針灸方法診治時，以針刺傷口引發感染有關；又縱認原告
    之蜂窩性組織炎非因被告等之針灸不當所致，然被告等對於
    原告日益惡化之病情，毫無作為，亦未依傷口變化之情形採
    取最適當之診療方式，更未就蜂窩性組織炎做出診斷，其醫
    療行為顯有疏失，是原告所受之傷害與被告等之醫療行為顯
    然具有因果關係；又原告之傷口係交由被告甲○○、丙○○
    共同診治，且被告甲○○、丙○○均為被告丁○○中醫診所
    所雇用之中醫師，依民法第184條第1項前段、第185條第1項
    、第188條第1項之規定，自應連帶負損害賠償之責。
(三)次按從事設計、生產、製造商品或提供服務之企業經營者，
    於提供商品流通進入市場，或提供服務時，應確保該商品或
    服務，符合當時科技或專業水準可合理期待之安全性；企業
    經營者違反前2項規定，致生損害於消費者或第三人時，應
    負連帶賠償責任。但企業經營者能證明其無過失者，法院得
    減輕其賠償責任，消費者保護法第7條第1項、第3項亦有明
    定。本件被告丁○○中醫診所既係以提供醫療服務為業，應
    屬消費保護法所稱之「企業經營者」，就其所提供之醫療服
    務自應確保符合當時科技或專業水準可合理期待之安全性，
    並確保該醫療行為無傷及傷患之危險，然被告丁○○中醫診
    所所提供之醫療行為，除造成原告傷口感染外，更未能及時
    察覺原告因傷口感染所引發之蜂窩性組織炎，進而因應傷口
    變化而調整其診療方式，是以被告丁○○中醫診所所提供之
    醫療服務顯然違反現今科技或專業水準可合理期待之安全性
    ，致生損害於原告，依消費者保護法第7條之規定，自應對
    原告負無過失賠償責任。
(四)請求被告賠償之項目及金額：
  1.住院及門診醫療費：新台幣（下同）7,502元。
  2.原告經營婕樺美髮院，於事發前原告每月收入約60,000元，
    然因被告過失之醫療行為致生蜂窩性組織炎，除住院4日外
    ，出院後更須休養數星期無法工作，為此爰以1個月計算原
    告所減少之工作收入即60,000元。
  3.原告因蜂窩性組織炎，需接受手術，除需忍受疼痛及行動不
    便之苦外，更因接受切割手術而留下疤痕，身心受有極大痛
    苦，且原告所受傷害迄今仍無法完全痊癒，猶令原告惶恐莫
    名，深恐所受傷害將無法治癒，原告因此身心承受鉅大之折
    磨及煎熬，為此請求精神慰輔金500,000元。
三、被告等則聲明請求駁回原告之訴，如受不利判決願供擔保請
    准宣告免為假執行，並答辯略以：
(一)依據病歷記載，原告於97年1月2日至本診所就醫時，尚須他
    人攙扶才能行走，惟經治療2日之後即能獨自行走前來就診
    治療，且能繼續工作、站立整日，是被告等之醫療行為對原
    告之傷勢顯有改善，原告主張其病情日益惡化，自非事實。
(二)又原告於書狀中反覆強調被告等對原告施以針灸治療，並導
    致原告傷口感染等情，惟此點與事實完全不符，依原告之病
    歷記載，被告等從未對原告施以針灸治療行為，健保給付中
    亦無被告申請針灸給付之紀錄，是原告上開主張，顯屬不實
    ，不可採信。
(三)又依97年1月15日原告於基隆醫院所為之血液學檢查結果及
    血液培養結果，其血液學檢查數值為正常，尤其是白血球（
    WBC）的數據為6.54，並無升高情況；而血液培養檢查結果
    中，亦顯示原告之血液於5日後亦未培養出任何菌種（No
    growth for 5 days），亦可證明原告當時並未被細菌感染
    。
(四)退步言之，縱原告於就診後有傷勢惡化之情形，然依病歷之
    記載，以原告所受傷勢，若欲痊癒應有充足之休息，然原告
    自97年1月2日受傷後至97年1月14日為止都在工作，而原告
    所從事之美髮業需長久站立，容易造成患部循環緩慢延長復
    原時間，且原告工作或外出時均穿著拖鞋，下雨天亦是如此
    ，顯然並未做好足傷保護，是原告不遵照醫囑指示而長時間
    站立，更不做好足傷保護，顯然才是原告復原緩慢及受細菌
    感染之關鍵，被告所為之醫療行為並無不當，亦非原告傷口
    遭受感染並引發蜂窩性組織炎之成因。
四、得心證之理由：
(一)經查，原告主張其於97年1月2日因車禍事故傷及左腳，於97
    年1月2日至97年1月14日之期間前往被告甲○○所經營之丁○○中醫診所就醫，並由被告甲○○、丙○○進行診治；後
    原告於97年1月15日轉赴基隆醫院急診，經該院醫師診斷為
    足部蜂窩性組織炎及膿傷，踝及足部關節血腫、足部開放性
    傷口併發足挫傷等症狀，並緊急住院進行切開排膿手術，並
    住院4日後方離院休養等情，業據原告提出勞工保險被保險
    人上下班途中發生事故而致傷害證明書、丁○○中醫診所診
    斷證明書、基隆醫院診斷證明書及醫療費用收據等件影本為
    證，並為被告所不爭執，應堪信為真實。
(二)本件原告主張被告甲○○、丙○○所提供之醫療行為及對病
    況之處置為有疏失，並提出基隆醫院診斷證明書及基隆醫院
    急診病歷影本等件為證，被告等則辯稱渠等之醫療行為並無
    疏失，對病況之處置亦無不當，係原告不遵醫囑指示休息及
    對足傷保護不當方造成傷口恢復遲緩及細菌感染等語。經查
    ：
  1.原告主張其左腳受有蜂窩性組織炎等傷害，與被告等為原告
    施以針灸治療並因而遭細菌感染有因果關係，被告則否認曾
    對原告施以針灸行為，並提出原告之就診病歷資料影本為證
    ，核其內容，原告自97年1月2日至同年月14日之期間內，前
    往被告丁○○中醫診所就診達11次，而被告等所為之處方大
    致均為「傷科手法、滾揉拍、理筋、冷敷、外貼藥膏」等，
    並無原告所主張之針灸行為，而與被告所述相符，原告此部
    分主張，即屬難以採信。
  2.又原告主張被告對病況之處置不當，惟據被告所提原告之前
    開病歷資料記載略以：「（97年1月9日）患者自述工作時間
    長且無法休假、下班後足腫更甚……工作時需長時間站立、
    建議多抬高患部」、「（97年1月10日）足盤紅腫稍減輕、
    夜晚足腫復發、左足痛減行走緩慢……」、「（97年1月14
    日）足盤紅腫發熱、建議至醫院做進一步檢查……工作需長
    時間站立、建議多休息、多抬高患部」等語，顯然被告對原
    告患部病況尚能清楚掌握，且在病況有所變化之時，亦及時
    建議原告前往醫院為進一步之檢查，是被告等對原告病況處
    置應屬合宜，尚難認有何處置過失可言，原告此部分之主張
    ，亦不可採。
  3.再按消費者保護法第1條第1項規定：「為保護消費者權益，
    促進國民消費生活安全，提昇國民消費生活品質，特制定本
    法」，其立法目的，乃藉由無過失責任制度，課以製造商採
    取不讓危險商品流入市面，或以其他安全商品替代之責任，
    使危險商品退出市場，以減少危害之發生。而現代醫學知識
    就特定疾病之可能治療方式，其實相當有限，醫師僅能本於
    專業知識，就病患之病情綜合考量，選擇最適宜之醫療方式
    進行醫療，若將無過失責任適用於醫療行為，醫師為降低危
    險，將選擇性的對某些病患以各種手段不予治療，或傾向選
    擇治療副作用較少之醫療方式，捨棄較有利於治癒病患卻危
    險性較高之醫療方式，此種選擇治療對象及方式傾向之出現
    ，即為「防禦性醫療」中最重要的類型，對以保護消費者權
    益為最高指導原則之消保法而言，顯然有所違背，即不能達
    成消保法第1條第1項之立法目的甚明。又醫療手段之採取係
    為救治病人之生命及健康，就特定之疾病，醫師原係以專業
    知識，就病患之病情及身體狀況等綜合考量，選擇最適宜之
    醫療方式進行醫療。若將無過失責任適用於醫療行為，則醫
    師為降低危險行為，可能以治療副作用之多寡及輕重為依據
    ，反而延誤救治時機，增加無謂醫療資源之浪費，並非病患
    與社會之福，是應以目的性限縮解釋之方式，將醫師所提供
    之醫療行為排除於消保法之適用（最高法院95年度台上字第
    2178號判決參照）。另按93年4月23日修正之醫療法第82條
    規定: 醫療業務之施行，應善盡醫療上必要之注意。醫療機
    構及其醫事人員因執行業務致生損害於病人，以故意或過失
    為限，負損害賠償責任。醫師係從事醫療業務之行為，其醫
    療行為應優先適用醫療法之規定，於醫療法未規定者始適用
    其他法律之規定。為醫療法第1條所明定。此項修正係為消
    弭實務及學說上對醫療行為是否應適用消費者保護法而為立
    法上之制定。故本件依特別法優於普通法之原則，應優先適
    用醫療法82條之規定。準此，原告依前引消費者保護法之規
    定，請求被告丁○○中醫診所負賠償責任，即乏依據，不應
    准許。
五、綜上所述，被告甲○○、丙○○對原告左足之病症，所施行
    之醫療行為符合醫學常規，已盡醫療上必要注意，並無過失
    ；又消費者保護法第7條第1項、第3項之規定，於醫療行為
    並無適用餘地，應優先適用醫療法第82條之規定。準此，原
    告依侵權行為損害賠償之法律關係及消費者保護法第7條之
    規定，請求被告等連帶給付567,502元，及自起訴狀繕本送
    達之翌日起至清償日止，按年息5％計算之利息，均無理由
    ，應予駁回。
六、原告之訴既經駁回，其假執行之聲請亦失所依據，應併予駁
    回。
七、本件事證已經明確，兩造其餘攻擊防禦方法及未經援用之證
    據，經本院逐一審酌後，認與判決結果不生影響，爰不一一
    論列。又原告於言詞辯論終結後之98年8月18日具狀聲請再
    開辯論並陳稱：「被告於治療期間，使用血糖機用針，對原
    告輔以針扎治療……並非用針灸用的針……訴訟期間並未查
    明原告傷口發炎之原因，原告要求檢驗被告丁○○診所內之
    外用藥膏，所含之菌種、及菌種數量，來比對原告傷口感染
    之菌種是否為同一種，來找出感染原因，實有再開言詞辯論
    之必要。」等語，然據前開被告所提原告病歷資料所示，被
    告等不僅未對原告施以針灸治療，亦未對原告有任何以針扎
    刺之醫療行為；又依原告所提基隆醫院於97年1月15日所進
    行之血液學檢查結果及血液培養結果，其血液培養檢查結果
    顯示原告之血液於5日後並未培養出任何菌種（No growth
    for 5 days），是縱被告之外用藥膏上檢驗出若干病菌，亦
    無任何樣本進行比對，又縱原告傷口迄今未癒，然自事發時
    起迄今已有年餘，原告左腳之傷口早已遭反覆感染多次，如
    何能再為採樣並作為比對之依據？是原告執前開理由請求再
    開辯論，核無必要，附此敘明。
七、據上論結，本件原告之訴為無理由，依民事訴訟法第78條，
    判決如主文。
中    華    民    國    98    年    8     月    31    日
                  民事庭法  官  蔡聰明
以上正本係照原本作成。
對於本件判決如有不服，應於收受送達後20日內向本院提出上訴
書狀，敘述上訴之理由，上訴於臺灣高等法院，並按他造當事人
之人數附具繕本。
中    華    民    國    98    年    8     月    31    日
                        書記官  林蔚菁


司法院資訊處製作；財團法人民間司法改革基金會備份。
